ACORDAO-COMPLETO-2390753

ACÓRDÃO 3999/2020 ATA 10/2020 - SEGUNDA CÂMARA

VISTOS, relatados e discutidos estes autos de Embargos de Declaração opostos pela Sra. Alessandra Rubino de Oliveira Silvestri contra o Acórdão 12513/2019-TCU-Segunda Câmara que, em razão da omissão no dever de prestar contas dos recursos destinados ao projeto de obra cinematográfica de longa-metragem, gênero documentário, intitulado "Cuba", julgou irregulares suas contas, condenando-a, solidariamente com a empresa AIA - Comunicação, Produção e Internet Ltda. - ME, ao pagamento de débito apurado nos autos e, individualmente, ao pagamento da multa prevista no art. 57 da Lei 8.443/1992, no valor de R$ 70.000,00 (setenta mil reais) , bem como da multa prevista no art. 6º, § 1º, da Lei 8.685/1993, a ser aplicada quando da execução do julgado;
ACORDAM os Ministros do Tribunal de Contas da União, reunidos em Sessão de 2ª Câmara, diante das razões expostas pelo relator, com fulcro nos arts. 32, inciso II, e 34 da Lei 8.443/1992, c/c os arts. 277, inciso III, e 287 do Regimento Interno/TCU, em:
9.1. conhecer dos Embargos de Declaração opostos pela Sra. Alessandra Rubino de Oliveira Silvestri para, no mérito, rejeitá-los e manter inalterada a deliberação recorrida;
9.2. dar ciência da presente deliberação à embargante;
9.3. arquivar os presentes autos.

Embargos de Declaração foram opostos pela Sra. Alessandra Rubino de Oliveira Silvestri contra o Acórdão 12513/2019  TCU  2ª Câmara que, em razão da omissão no dever de prestar contas dos recursos destinados ao projeto de obra cinematográfica de longa-metragem, gênero documentário, intitulado Cuba, julgou irregulares suas contas, condenando-a, solidariamente com a empresa AIA  Comunicação, Produção e Internet Ltda.  ME, ao pagamento de débito apurado nos autos e, individualmente, ao pagamento da multa prevista no art. 57 da Lei 8.443/1992, no valor de R$ 70.000,00 (setenta mil reais), bem como a multa prevista no art. 6º, § 1º, da Lei 8.685/1993, a ser aplicada quando da execução do julgado.

Segunda Câmara

Entidades e Órgãos do Governo do Estado de São Paulo.

3. Interessados/Responsáveis/Recorrentes:
3.1. Responsáveis: Aia - Comunicação, Produção e Internet Ltda. - ME (06.267.762/0001-35); Alessandra Rubino de Oliveira Silvestri (XXX.926.488-XX).
3.2. Recorrente: Alessandra Rubino de Oliveira Silvestri (XXX.926.488-XX).

13.1. Ministros presentes: Ana Arraes (Presidente), Augusto Nardes, Aroldo Cedraz (Relator) e Raimundo Carreiro.
13.2. Ministros-Substitutos presentes: Marcos Bemquerer Costa e André Luís de Carvalho.

AROLDO CEDRAZ

Ministro Aroldo Cedraz.

Os presentes Embargos de Declaração foram opostos pela Sra. Alessandra Rubino de Oliveira Silvestri contra o Acórdão 12513/2019-TCU-Segunda Câmara que, em razão da omissão no dever de prestar contas dos recursos destinados ao projeto de obra cinematográfica de longa-metragem, gênero documentário, intitulado "Cuba", julgou irregulares suas contas, condenando-a, solidariamente com a empresa AIA - Comunicação, Produção e Internet Ltda. - ME, ao pagamento de débito apurado nos autos e, individualmente, ao pagamento da multa prevista no art. 57 da Lei 8.443/1992, no valor de R$ 70.000,00 (setenta mil reais) , bem como a multa prevista no art. 6º, § 1º, da Lei 8.685/1993, a ser aplicada quando da execução do julgado.
2.	Transcrevo a seguir os argumentos, quanto ao mérito, constantes da peça recursal do embargante (peça 59) :
"Contudo, data venia, houve omissão na referida decisão, que merece ser revisada. No relatório do referido acórdão, no item 17.5, houve a menção de que a Embargante havia pleiteado a devolução dos autos à Ancine, de modo a possibilitar a regularização do projeto perante os órgãos competentes e, consequentemente a prestação de contas. Conforme se verifica:
17.5.	Em face dos argumentos apresentados em caráter preliminar, as responsáveis requerem a devolução dos presentes autos à Ancine, com vistas a possibilitar a regularização do projeto perante a agência e a devida prestação de contas para comprovação do correto emprego dos recursos captados.
Ainda, no item 21.12, há a menção que que caso o Egrégio Tribunal entenda de modo diverso no que diz respeito às irregularidades apresentadas, uma alternativa seria promover o arquivamento dos autos e a devolução à Ancine. Vejamos:
21.12.	A despeito de todas as irregularidades apontadas nos autos, caso o Tribunal entenda de forma diversa, e considerando o pleito formulado pelas responsáveis, no sentido de devolver os autos à Ancine, com vistas a possibilitar a regularização do projeto perante aquela agência e a devida prestação de contas para comprovação do correto emprego dos recursos captados, cabe propor, alternativamente, o arquivamento do presente processo sem julgamento de mérito, e a devolução dos autos à Ancine, a quem compete a fiscalização primária de recursos captados nos termos da Lei 8.685/1993, para reexame da matéria e instauração de um novo processo de tomada de contas especial, se confirmadas irregularidades na condução do projeto "Cuba".
No entanto, o pleito da Embargante não foi apreciado, ficando o acórdão omisso no que diz respeito à possibilidade de a Embargante regularizar a situação do projeto perante a Ancine, sendo o acórdão prolatado sem fazer qualquer menção ao pleito da Embargante para que os autos fossem remetidos à Ancine e esta julgasse se de fato os valores oriundos do Patrocínio teriam sido utilizados na realização do projeto.
A Lei 8.443/92, em seu artigo 34 é clara em aduzir que:
Art. 34. Cabem embargos de declaração para corrigir obscuridade, omissão ou contradição da decisão recorrida.
O TCU, mediante a Lei supracitada, garante que em todas as etapas do processo de julgamento de contas será assegurado ao responsável ou interessado ampla defesa.  A omissão levantada no presente recurso possui amparo legal, tendo em vista que o contínuo silêncio quanto a possibilidade de remessa dos autos à Ancine seria demasiadamente prejudicial à Embargante.
É importante salientar que o projeto está pendente de finalização conforme os padrões requeridos pela Ancine, mas todo o processo de filmagem, diga-se, mais de 30 horas de filmagens, foi realizado. Logo, os valores confiados à Embargante foram empregados para a consecução do projeto como um todo, restando tão somente a sua finalização, conforme já alegado defesa inaugural da, ora, Embargante e demais documentos juntados.
2. DOS PEDIDOS
Diante de todo o exposto, requer sejam acolhidos os presentes embargos de declaração para suprimento da omissão apontada, para o fim de o MM. Ministro Aroldo Cedraz, relator do presente processo de tomada de contas, se manifeste quanto ao pleito da Embargante no que diz respeito à remessa dos autos à Ancine para finalização e entrega do projeto."
É o Relatório.

8.1. Eduardo Simões Fleury (273.434/OAB-SP) e outros, representando AIA - Comunicação, Produção e Internet Ltda. - ME e Mario Silvestri Filho.

Subprocurador-Geral Lucas Rocha Furtado.

EMBARGOS DE DECLARAÇÃO EM TOMADA DE CONTAS ESPECIAL. TENTATIVA DE REDISCUSSÃO DO MÉRITO. AUSÊNCIA DE OMISSÃO, OBSCURIDADE OU CONTRADIÇÃO. CONHECIMENTO. REJEIÇÃO. MANUTENÇÃO DO ACÓRDÃO EMBARGADO. CIÊNCIA AO RECORRENTE. ARQUIVAMENTO.

TOMADA DE CONTAS ESPECIAL (TCE)

Secretaria de Controle Externo de Tomada de Contas Especial (SecexTCE).

Conforme consignado no Relatório precedente, estes Embargos de Declaração foram opostos pela Sra. Alessandra Rubino de Oliveira Silvestri contra o Acórdão 12513/2019-TCU-Segunda Câmara que, em razão da omissão no dever de prestar contas dos recursos destinados ao projeto de obra cinematográfica de longa-metragem, gênero documentário, intitulado "Cuba", julgou irregulares suas contas, condenando-a, solidariamente com a empresa AIA - Comunicação, Produção e Internet Ltda. - ME, ao pagamento de débito apurado nos autos e, individualmente, ao pagamento da multa prevista no art. 57 da Lei 8.443/1992, no valor de R$ 70.000,00 (setenta mil reais) , bem como a multa prevista no art. 6º, § 1º, da Lei 8.685/1993, a ser aplicada quando da execução do julgado.
2.	De início, cabe conhecer do recurso por estarem preenchidos os requisitos de admissibilidade previstos nos artigos 32, II, e 34 da Lei Orgânica do Tribunal de Contas da União.
3.	Em sua peça recursal, a embargante alega, em síntese, omissão do julgado recorrido porque não teria se pronunciado sobre os itens 17.5 e 21.12 da instrução da unidade técnica (que compôs o Relatório do Acórdão embargado) , itens esses que se referiam à possibilidade de se permitir que a embargante regularizasse a situação do projeto perante a Ancine, com a devolução dos autos àquela agência, a quem compete a fiscalização dos recursos captados nos termos da Lei 8.685/1993.
4.	Desde logo, verifico que não há omissão a ser sanada no julgado embargado, uma vez que a omissão se caracteriza pela ausência de pronunciamento do relator sobre a matéria que deveria ter sido apreciada no julgado embargado e sem o qual a decisão perde sustentação.
5.	Vale destacar que o item 17.5 da instrução incorporada ao jugado recorrido diz respeito ao relato do pedido da ora embargante e que no item 21.12, a unidade técnica apresenta a possibilidade novo exame do projeto pela Ancine apenas como alternativa, caso o Tribunal não acolhesse sua proposta de rejeição das alegações de defesa e condenação dos responsáveis na TCE sob exame.
6.	Entretanto, nos seguintes trechos do voto condutor do julgado recorrido, resta claro o acolhimento da proposta de condenação, o que, obviamente, implica a rejeição da proposta alternativa, senão vejamos:
"4.	Em relação à Sra. Alessandra Rubino de Oliveira Silvestri e à empresa AIA - Comunicação, Produção e Internet Ltda., a SEC-SP propôs rejeitar suas alegações de defesa, julgar irregulares suas contas, condenando-as, solidariamente, ao pagamento do débito apurado, além de aplicar-lhes a multa prevista no art. 57 da Lei 8.443/1992 cumulativamente com a multa prevista no art. 6º, § 1º, da Lei 8.685/1993. 
5.	O Ministério Público junto ao Tribunal anuiu ao exame e à proposta de encaminhamento da Unidade Técnica, ao qual alio-me por considerar adequados os fundamentos utilizados pela SEC-SP, incluindo-os às minhas próprias razões de decidir, sem prejuízo dos destaques que farei a seguir.
9.	Ao examinar cada um dos argumentos das recorrentes, vejo que não é possível acolhê-los especialmente porque após sete anos do prazo final para a prestação de contas, estando as responsáveis regularmente citadas, não vieram aos autos comprovação da execução do objeto nos termos ajustados com a Agência Nacional do Cinema (Ancine) e nem mesmo é possível acolher parcialmente a sua execução, uma vez que não se firmou nexo de causalidade entre os recursos captados com os demonstrativos apresentados pelas responsáveis. Veja-se que os demonstrativos trazidos aos autos não foram acompanhados de comprovantes de sua realização ou extrato bancário da conta específica do ajuste. A esse respeito, as próprias responsáveis afirmaram que os recursos foram transferidos para uma conta corrente no exterior sem apresentar, entretanto, os respectivos extratos bancários."
7.	Embora se tenha constatado que todos os argumentos do embargante foram devidamente considerados durante a instrução dos autos, vale lembrar que não se pode confundir ausência de fundamentação com fundamentação concisa ou suficiente para a análise constitucional da lide, obedecendo ao comando do art. 93, inciso IX, da Constituição Federal de 1988 (HC 105.349AgR, Rel. Min. Ayres Britto, 23/11/2010, 2ª Turma, DJE de 17/2/2011) .
8.	A jurisprudência desta Corte de Contas (v. g. Acórdãos 429/2002 e 3.195/2007, da 2ª Câmara, 153 e 932/2003, 1.932 e 3.019/2011, do Plenário) , amparada na melhor doutrina e em julgados dos tribunais superiores do Poder Judiciário, aponta no sentido de que ao julgador cumpre apreciar a matéria em discussão nos autos de acordo com os aspectos e teses pertinentes à solução da controvérsia, não estando obrigado a rechaçar, um a um, os argumentos expendidos pela parte, quando os fundamentos utilizados já lhe tenham sido suficientes para formar sua razão de decidir.
9.	A entrada em vigor do Novo Código de Processo Civil, Lei 13.105/2015, com a inclusão, entre os elementos essenciais da sentença, da necessidade de "enfrentar todos os argumentos deduzidos no processo capazes de, em tese, infirmar a conclusão adotada pelo julgador" (art. 489, §1º, inciso IV) , reforçou este entendimento e não alterou a linha mestre do entendimento jurisprudencial de que a fundamentação de todas as decisões deve atender ao princípio da persuasão racional ou do livre convencimento motivado, o qual não impõe ao julgador o rebate pormenorizado das questões postas, com exceção daquelas que influírem e foram nodais para o desate e julgamento dos pedidos formulados.
10.	Uma vez evidenciado que os argumentos apresentados pelo embargante não sustentam nenhuma omissão, contradição ou obscuridade a ser sanada nos termos do Acórdão 12513/2019-TCU-Segunda Câmara, nota-se apenas a intenção de resistir ao mérito da matéria já decidida neste processo, o que é incabível na via estreita dos Embargos de Declaração, segundo reconhecido pela jurisprudência deste Tribunal - Acórdãos 92/2004 e 328/2004, ambos de Plenário - bem como da Corte Constitucional - RE 327.376/PR, DJ 12/6/2002; AI 423.108 AgR-ED/DF, DJ 18/2/2005; AI 455.611 AgR-ED/RS, DJ 18/2/2005; e AI 488.470 AgR-ED/RS, DJ 18/2/2005.
	Isso posto, constatando que são improcedentes estes embargos, VOTO no sentido de que o Tribunal adote a deliberação que ora submeto ao Colegiado.
TCU, Sala das Sessões Ministro Luciano Brandão Alves de Souza, em 16 de abril de 2020.
AROLDO CEDRAZ 
Relator